臺灣高等法院臺中分院民事判決
110年度上字第418號
上  訴  人  蔡振榮
訴訟代理人  林益輝律師
被  上訴人  李慧芬
訴訟代理人  曾彥峯律師
上列當事人間請求交付帳冊等事件，上訴人對於中華民國110年8
月26日臺灣臺中地方法院109年度訴字第797號第一審判決本訴及
反訴部分均提起上訴，本院於111年5月24日言詞辯論終結，判決
如下：    
    主      文
一、原判決就本訴關於命上訴人應將呈慶企業有限公司如附表所
    示之文件「交付」、「複印」部分，及反訴關於駁回上訴人
    後開第2項之訴部分，暨各該部分訴訟費用負擔之裁判均廢
    棄。
二、上開廢棄部分，本訴：被上訴人在第一審之訴駁回；反訴：
    被上訴人應將其名下呈慶企業有限公司新臺幣100萬元出資
    額移轉登記予上訴人。
三、其餘上訴駁回。
四、第一、二審訴訟費用，就本訴及反訴部分均由上訴人負擔2
    分之1，餘由被上訴人負擔。
    事實及理由
一、本訴部分：
  ㈠被上訴人主張：兩造均為呈慶企業有限公司（下稱呈慶公司
    ）之股東，並由上訴人擔任董事。詎上訴人於民國108年8月
    2日，未經伊同意而將呈慶公司之登記地址由「臺中市○○區○
    ○路○段000號1樓」遷至現址即「臺中市○○區○○街00巷00號2
    樓」，且拒絕將呈慶公司之相關財產、帳簿、表冊等資料提
    供予伊。爰依公司法第109條第1項準用同法第48條規定行使
    股東監察權，求為命上訴人將呈慶公司如附表所示之文件（
    下稱系爭文件）交付供伊查閱及複印之判決（原審為被上訴
    人勝訴之判決，上訴人不服，提起上訴）。並答辯聲明：上
    訴駁回。
  ㈡上訴人則辯以：被上訴人雖登記為呈慶公司之股東，但實為
    伊將出資額新臺幣（下同）200萬元（下稱系爭200萬元出資
    額）借名登記於被上訴人名下，伊已於109年3月25日寄發臺
    中大全街郵局256號存證信函（下稱系爭存證信函）終止兩
    造間就系爭200萬元出資額之借名登記關係，被上訴人已非
    呈慶公司之股東，無從行使股東監察權。況被上訴人未說明
    請求查閱系爭文件之目的，請求查閱系爭文件之範圍過廣，
    部分文件亦已滅失而不存在，應認被上訴人請求無理由等語
    。並上訴聲明：㈠原判決廢棄；㈡被上訴人於第一審之訴駁回
    。
二、反訴部分：
　㈠上訴人主張：伊於79年間自行出資500萬元設立呈慶公司，礙
    於當時公司法規定有限公司股東應有5人以上，伊乃徵得訴
    外人即伊０００００、胞弟０００、胞妹０００、前岳父即被上訴人之０
    ００００等4人同意，借用其等名義各登記100萬元出資額，而與
    其等成立借名登記關係。嗣０００於82年7月20日死亡，其名下
    登記之100萬元出資額則改借用被上訴人之名義登記，兩造
    間就系爭100萬元出資額因而存在借名登記關係。嗣配合公
    司法修正，伊即於93年11月15日、94年1月15日分兩次將原
    登記０００、０００名下之出資額移轉登記予伊；將原登記０００名
    下之出資額100萬元移轉登記予被上訴人，兩造再就此100萬
    元出資額（與前開０００名下之100萬元出資額，合稱系爭200
    萬元出資額）成立借名登記關係。然兩造間就呈慶公司之系
    爭200萬元出資額借名登記關係，業經伊於109年3月25日寄
    發系爭存證信函終止。爰類推適用民法第541條第2項之規定
    ，求為命被上訴人將系爭200萬元出資額移轉登記予伊之判
    決（原審為上訴人敗訴之判決，上訴人不服，提起上訴）。
    並上訴聲明：㈠原判決廢棄；㈡被上訴人應將其名下之系爭20
    0萬元出資額移轉登記予上訴人。
　㈡被上訴人則辯稱：伊父親０００以現金出資100萬元而成為呈慶
    公司之原始股東，並非上訴人所稱之借名登記。且０００於82
    年7月20日死亡，該100萬元出資額之股權經全體繼承人協議
    由伊單獨繼承，伊自為該100萬元出資額之實際所有人。且
    伊於93、94年間分2次向０００購買其對呈慶公司之100萬元出
    資額，伊均有實際出資，而為該100萬元出資額之實際所有
    人。雖０００出資及伊於93、94年間出資之證明因年代久遠，
    已無法提出，但兩造於74年4月23日結婚，呈慶公司係於婚
    後之79年間始設立，若上訴人有借用他人名義登記為呈慶公
    司股東之需求，自應借用伊名義，無需借用當時住在新竹之
    ０００名義；且公司法修正後，股東1人以上即可設立有限公司
    ，上訴人已無借用他人名義登記為呈慶公司股東之必要，卻
    仍登記被上訴人為呈慶公司股東；再伊擔任呈慶公司股東後
    ，每年均自呈慶公司受領股利，顯見伊之出資額為真，兩造
    就系爭200萬元出資額並無上訴人所稱之借名登記情事。倘
    認兩造間就系爭200萬元出資額確有借名登記關係存在，原
    借名登記於０００名下之100萬元出資額，其借名登記關係於82
    年7月20日０００死亡時自應消滅，上訴人以本件訴訟請求伊移
    轉登記該100萬元出資額，顯已罹於15年時效；上訴人再以
    系爭存證信函為通知，亦僅得終止兩造間於93、94年間就原
    登記於０００名下之100萬元出資額之借名登記關係等語。並答
    辯聲明：上訴駁回。
三、本院經爭點整理及協議簡化爭點之結果如下：（見本院卷第
    95至97頁）
　㈠兩造不爭執事項：　
  ⒈呈慶公司於79年10月9日，以０００、０００、０００、０００及上訴人各
    出資100萬元，資本總額500萬元，設立登記。
  ⒉兩造於74年4月23日結婚，並於110年10月19日離婚，０００為被
    上訴人之父。０００於82年7月20日過世，其對於呈慶公司之上
    開出資額經全體繼承人協議分割，歸由被上訴人單獨繼承。
  ⒊呈慶公司全體股東於93年11月15日出具同意書，將０００、０００
    出資額50萬元讓與上訴人、０００出資額50萬元讓與被上訴人
    。
  ⒋呈慶公司全體股東又於94年1月15日出具同意書，將０００、０００
    出資額50萬元讓與上訴人、０００出資額50萬元讓與被上訴人
    。
  ⒌兩造經上開受讓出資額後，成為呈慶公司唯二股東，並由上
    訴人擔任呈慶公司董事，為執行業務股東，被上訴人則為呈
    慶公司不執行業務股東。
  ⒍呈慶公司於108年8月2日辦理公司變更登記，登記之營業處所
    由「臺中市○○區○○路○段000號1樓」變更至「臺中市○○區○○
    街00巷00號2樓」。
　㈡本件爭點：
  ⒈被上訴人就呈慶公司之系爭200萬元出資額是否基於兩造間之
    借名登記關係？若是，該借名登記關係是否已經終止？終止
    原因為何？上訴人之返還請求權是否已罹於時效？
  ⒉被上訴人本訴請求上訴人提供系爭文件以供查閱， 有無理由
    ？
  ⒊上訴人反訴請求被上訴人將系爭200萬元出資額移轉予上訴人
    ，有無理由？
四、得心證之理由：　　
  ㈠被上訴人就呈慶公司之系爭200萬元出資額，其中自０００處取
    得之100萬元出資額部分，上訴人未舉證證明兩造間就此有
    借名登記關係存在：
　⒈按借名登記契約，乃當事人約定一方將自己之財產以他方名
    義登記，而仍由自己管理、使用、處分，他方允就該財產為
    出名登記之契約。借名契約之借名人無使出名人終局取得所
    有權之意思。主張借名登記者，應就該借名登記之事實負舉
    證責任（最高法院110年度台上字第3042號判決意旨參照）
    。
　⒉上訴人主張：呈慶公司設立登記時僅有伊1人出資，為符合公
    司法之規定，始借用０００名義登記為股東，但０００並未實際出
    資，僅係單純借名登記而已等語。為被上訴人所否認，並辯
    稱：０００對呈慶公司有實際出資，且０００死亡後該出資額亦列
    為其遺產，經各繼承人簽立分割遺產同意書，伊始取得該出
    資額，並非上訴人所稱之借名登記等語。而上訴人就其與００
    ０間對呈慶公司之100萬元出資額有借名登記關係乙節，未見
    上訴人有提出相關事證，其主張是否可採，已有存疑。再以
    被上訴人所提出之遺產分割契約書（見原審卷第87頁），可
    見０００名下之呈慶公司100萬元出資額，於０００死亡後係列為
    其遺產，經其繼承人合意分割予被上訴人繼承。而若上訴人
    與０００間確有100萬元出資額之借名登記關係，依民法第550
    條規定，該借名登記關係應於０００死亡時即消滅，上訴人應
    即向０００之繼承人請求返還，然上訴人卻未為之，反任由０００
    之繼承人為遺產分割，並因而辦理呈慶公司之股東變更登記
    ，在在與常情有違，亦難認上訴人之主張為真。
　⒊證人０００雖於本院證稱：上訴人於79年間設立呈慶公司，當時
    伊與其他股東０００、０００、０００並未提出各100萬元出資額，全
    部出資額500萬元都是上訴人獨自出資：當時上訴人係向伊
    說，因為經濟部規定有限公司要有股東5人，所以要借用伊
    名字去登記，另外還要借伊父親、弟弟、還有他岳父的名字
    ，伊就將身分證、印章交給上訴人去辦理；後來公司法修正
    成只要一人就可以成立有限公司，上訴人就跟伊說三位家人
    不用再借名，伊還幫忙拿股份轉讓同意書給伊父親、弟弟簽
    名等語（見本院卷第110至117頁）。然呈慶公司為上訴人獨
    立出資，其餘股東均未實際出資部分，係０００聽聞上訴人所
    稱，與實情是否相符，尚難單以０００之證述而為認定。又０００
    與上訴人、０００、０００為家人，關係較深，而與０００則為姻親
    ，關係較遠，且０００亦僅有與其父親、弟弟聯繫及拿取股份
    轉讓同意書，其是否知悉０００就呈慶公司實際出資情形，甚
    有可疑，自無從以０００上開證述作為上訴人與０００間有借名登
    記關係之證明。
　⒋上訴人雖又主張：０００死亡後，兩造間就原登記在０００名下之1
    00萬元出資額成立一新的借名登記關係等語。然此部分既為
    被上訴人所否認，又未據上訴人舉證，其主張自難憑採。
　⒌則上訴人既未舉證原登記於０００名下之100萬元出資額係基於
    上訴人與０００間之借名登記關係，亦未舉證兩造間於０００死亡
    後就該100萬元出資額有成立借名登記關係，上訴人此部分
    主張自屬無據，而無可採。
　㈡被上訴人就呈慶公司之系爭200萬元出資額，其中自０００處取
    得之100萬元出資額部分，確係基於兩造間之借名登記關係
    ，且該借名登記關係已經上訴人以存證信函終止：
  ⒈被上訴人係基於兩造間之借名登記關係，而自０００處取得呈慶
    公司100萬元出資額：
  ⑴上訴人主張被上訴人係基於兩造間之借名登記關係，始自０００
    處受讓100萬元出資額乙節，業據０００於本院證稱：上訴人於
    79年間設立呈慶公司，當時上訴人係向伊說，因為經濟部規
    定有限公司要有股東5人，所以要借用伊名字去登記，伊就
    將身分證、印章交給上訴人去辦理；後來公司法修正成只要
    一人就可以成立有限公司，上訴人就跟伊說不用再借名，並
    提出已寫好內容之股份轉讓同意書上，將登記伊名下之出資
    額轉給被上訴人；被上訴人為上訴人之太太，上訴人比較信
    任，就將伊之100萬元出資額轉給被上訴人；伊出資額轉給
    被上訴人並沒有金流，也沒有拿到對價，只是單純借名登記
    等語明確（見本院卷第110至117頁），核與呈慶公司設立登
    記資料（含股東名冊）、公司變更登記表、93年11月15日、
    94年1月15日股東同意書內容相符（見原審卷第17至19頁、
    第89至90頁，本院卷第135至136頁）。而以證人０００雖為上
    訴人之家人，但亦為呈慶公司原始設立登記時之股東，若其
    實際有出資之情，自無可能罔顧自身利益，單純為了上訴人
    而蓄意為不實陳述，且其上開證述內容又與卷內事證相符，
    自屬為真，而為可採。則以０００上開證述，上訴人成立呈慶
    公司時即借用其名登記為股東，０００實際上並未出資，其於9
    3、94年間將出資額讓與被上訴人，亦係經上訴人授意，被
    上訴人未曾支付取得出資額之對價等情，應堪認定；且被上
    訴人就支付對價以取得０００之100萬元出資額乙節，亦未舉證
    證明。則原上訴人借名登記於０００名下之100萬元出資額，於
    93年11月15日、94年1月15日分別轉讓50萬元出資額予被上
    訴人，而改借名登記於被上訴人名下，兩造因而於93年11月
    15日、94年1月15日成立各50萬元出資額之借名登記關係等
    情，應屬為真。
　⑵被上訴人雖辯以：伊擔任呈慶公司股東後，每年均有自呈慶
    公司領取股東紅利，顯非單純借名登記等語。惟據上訴人所
    否認，並稱：依當時稅法規定，如果公司有分配盈餘，就可
    以節稅，與兩造間是否為借名登記無關等語（見本院卷第15
    4頁）。而依所得稅法第66條之9條第1項規定：自87年度起
    至106年度止，營利事業當年度之盈餘未作分配者，應就該
    未分配盈餘加徵百分之10營利事業所得稅；自107年度起，
    營利事業當年度之盈餘未作分配者，應就該未分配盈餘加徵
    百分之5營利事業所得稅。因此，營業人為避免保留盈餘遭
    加課徵百分之10或百分之5之營利事業所得稅，在提出營利
    事業所得稅申報時，通常會將該年度之營利事業所得於彌補
    虧損、提撥法定盈餘公積等項目後之盈餘，製作盈餘已悉數
    分配股東之盈餘分配表，送交稅捐機關查核，以達節稅目的
    。故而，呈慶公司為避免遭加徵營利事業所得稅，將各年度
    盈餘依法分配各股東，與一般公司基於節稅及股東福利考量
    所為分配之常情相符。且被上訴人既登記為呈慶公司股東，
    無論其取得原因是否基於借名登記關係（更遑論被上訴人確
    有繼承０００之100萬元出資額），呈慶公司依法分配股東紅利
    ，並無違誤；若呈慶公司未分配給已登記之股東才是與常情
    相違，反會遭國稅局稽查。然此僅基於被上訴人經登記為呈
    慶公司股東後所生之股東權利，尚無從反推被上訴人對呈慶
    公司之出資額並非借名登記。被上訴人此部分所辯，尚難採
    信。
　⒉該借名登記關係已經上訴人以系爭存證信函終止：
　⑴按稱借名登記者，謂當事人約定一方將自己之財產以他方名
    義登記，而仍由自己管理、使用、處分，他方允就該財產為
    出名登記之契約，其成立側重於借名者與出名者間之信任關
    係，在性質上應與委任契約同視，並類推適用民法委任之相
    關規定，則依民法第549條第1項規定，得隨時終止借名登記
    契約。又有限公司出資額之借名登記契約關係既已終止，依
    民法第541條第2項規定，自得請求他方將出資額辦理移轉登
    記。
　⑵兩造間就原登記０００名下之呈慶公司100萬元出資額既有上開
    借名登記關係，上訴人自得隨時終止借名登記契約。而上訴
    人已於109年3月25日以系爭存證信函之送達，向被上訴人為
    終止兩造間就該100萬元出資額借名登記關係之意思表示，
    有該存證信函在卷可參（見原審卷第67頁），並經被上訴人
    當庭表示有收受該存證信函（見本院卷第95頁），自已生終
    止之效力。則上訴人類推適用民法第541條第2項規定，請求
    被上訴人將該100萬元出資額移轉登記予上訴人，即屬有據
    。
　㈢被上訴人既為呈慶公司之不執行業務股東，自得請求上訴人
    提供系爭文件以供查閱：
　⒈按公司法第48條規定，無限公司不執行業務之股東，得隨時
    向執行業務之股東質詢公司營業情形，查閱財產文件、帳簿
    、表冊。又現行公司法第109條係於69年5月9日修正為「不
    執行業務之股東，均得行使監察權；其監察權之行使，準用
    第48條之規定。」其修正理由載明：「配合第108條有限公
    司採董事單軌制之修正，準用無限公司之有關規定，不再準
    用股份有限公司之有關規定，有限公司監察人制度宜予廢除
    。」依上開條文文義及修法理由，有限公司行使監察權之「
    主體」為不執行業務股東，行使之「對象」為執行業務之股
    東，而質詢公司營業情形及查閱財產文件、帳簿、表冊則為
    監察權行使之「內容」。次按公司法第109條並未明文規定
    財產文件、帳簿、表冊之具體名稱，解釋上應指與公司營業
    情形有關，而為不執行業務股東行使監察權所必要之文書，
    已如前述。而會計事項之發生，均應取得、給予或自行編製
    足以證明之會計憑證；商業會計憑證分為原始憑證（包含外
    來憑證、對外憑證、內部憑證）及記帳憑證（包含收入傳票
    、支出傳票、轉帳傳票），商業應根據原始憑證，編製記帳
    憑證，根據記帳憑證，登入會計帳簿；會計帳簿分為序時帳
    簿（包含普通序時帳簿、特種序時帳簿）、分類帳簿（包含
    總分類帳簿、明細分類帳簿）；財務報表包含資產負債表、
    綜合損益表、現金流量表、權益變動表，商業會計法第14至
    18條、第20至23條、第28條各有明文。足見會計憑證、帳簿
    、財務報表等，均為公司營業上依法應設置或編製之文件，
    是凡屬經濟業務發生或完成時取得或填制，用以記錄或證明
    實際支出之文件、表單、書據，諸如：發票、收據、領據、
    票據、合約書、薪資請領清冊等，均屬原始支出憑證，應均
    屬被上訴人瞭解呈慶公司財務狀況及業務執行情形所必須，
    而得請求上訴人提出之範疇。
　⒉兩造現為呈慶公司唯二股東，並由上訴人擔任呈慶公司董事
    ，為執行業務股東，被上訴人則為呈慶公司不執行業務股東
    等情，為兩造所不爭執（不爭執事項⒌參照），堪信為真。
    且系爭文件均與呈慶公司財務及營業情形有關，而為不執行
    業務股東行使監察權所必要之文書，上訴人亦不爭執該等文
    件目前由其持有中，僅爭執被上訴人查閱目的。則被上訴人
    既為呈慶公司之股東，其行使不執行業務股東之監察權請求
    查閱系爭文件，自屬有據。
　⒊上訴人雖辯以：不清楚被上訴人為何要查閱如附表編號3之銀
    行帳戶明細，應該要先說明看帳戶之目的，伊才能提供；且
    有些資料有規定保存年限，超過保存年限的可能已經不存在
    等語。然不執行業務股東行使監察權所必要之文書，不限於
    商業會計法規範之財務文件，只要該文件內容得使其瞭解呈
    慶公司財務狀況及業務執行情形，即為可查閱之文書。則呈
    慶公司之銀行帳戶交易明細自屬該範疇，不因被上訴人是否
    有特別說明查閱原因，而有限制其行使不執行業務股東之監
    察權之必要。至於各該文件是否有保存年限、年限為何，均
    未見上訴人有所說明，其僅泛稱可能有超過保存年限之文件
    無法提供，自無從以此限制被上訴人監察權之行使。然若有
    部分文件確因逾越法定保存年限而銷燬無法提出供查閱，既
    有法令依據，當難謂上訴人蓄意刁難不提供，附此敘明。
　⒋又被上訴人請求上訴人將系爭文件交付伊查閱及複印，經上
    訴人辯以：即便被上訴人得行使不執行業務股東之監察權，
    然公司法第48條僅規定「查閱」，並未規定「交付」及「複
    印」，被上訴人此部分請求，難認有據等語。觀諸公司法第
    48條規定：「不執行業務之股東，得隨時向執行業務之股東
    質詢公司營業情形，查閱財產文件、帳簿、表冊。」依其文
    義，不執行業務股東自僅得請求「查閱」關於公司營業情形
    之財產文件、帳簿、表冊，就不執行業務股東得否請求公司
    「交付」、「複印」該文件，則未有明文規定，本院自不應
    逸脫上開法律規範之範圍，方屬適法。是被上訴人此部分之
    請求，於法自有未洽，不應准許。至於該部分是否為後續執
    行程序中之必要執行方法，應由執行法院認定，而非於本案
    訴訟中求為判決，附此敘明。
  ㈣上訴人反訴請求被上訴人將原登記於０００名下之100萬元出資
    額移轉予上訴人，為有理由：
　　被上訴人名下自０００移轉登記而來之100萬元出資額既係上訴
    人所借名登記，而經上訴人以系爭存證信函通知被上訴人之
    方式為終止，則該100萬元出資額之實際所有人即為上訴人
    ，上訴人請求被上訴人將該100萬元出資額移轉登記予上訴
    人，即屬有據。
五、綜上所述，本訴部分，被上訴人依公司法第48條、第109條
    第1項規定，向上訴人請求查閱系爭文件，為有理由，應予
    准許；逾此部分，即無理由，應予駁回；反訴部分，上訴人
    類推適用民法第541條第2項規定，請求被上訴人將其名下之
    呈慶公司出資額100萬元移轉登記予上訴人，為有理由，應
    予准許；逾此部分，即無理由，應予駁回。原審就上開本訴
    不應准許及反訴應准許部分為上訴人敗訴之判決，尚有未洽
    ，上訴意旨指摘原判決各該部分不當，求予廢棄改判，為有
    理由，爰由本院廢棄改判如主文第2項所示。至於原審就上
    開本訴應准許及反訴不應准許部分所為上訴人敗訴之判決，
    即無不合，上訴意旨指摘原判決各該部分不當，求予廢棄改
    判，為無理由，應予駁回。
六、本件事證已臻明確，兩造其餘之攻擊或防禦方法及所用之證
    據，經本院斟酌後，認為均不足以影響本判決之結果，爰不
    逐一論列，附此敘明。
七、據上論結，本件上訴為一部有理由、一部無理由，爰判決如
    主文。
中　　華　　民　　國　　111 　年　　6 　　月　　14　　日
        　　    民事第五庭    審判長法　官  游文科
　　　　　　　　　　　　　　        法　官  吳崇道
　　　　　　　　　　　　　　　      法　官  楊珮瑛
正本係照原本作成。           
兩造20日內得上訴。
如不服本判決，應於收受送達後20日內向本院提出上訴書狀，其
未表明上訴理由者，應於提出上訴後20日內向本院補提理由書狀
（均須按他造當事人之人數附繕本）。因疫情而遲誤不變期間，
得向法院聲請回復原狀。
上訴時應提出委任律師或具有律師資格之人之委任狀；委任有律
師資格者，另應附具律師資格證書及釋明委任人與受任人有民事
訴訟法第四百六十六條之一第一項但書或第二項所定關係之釋明
文書影本。如委任律師提起上訴，應一併繳納上訴裁判費。

                                    書記官  金珍華
　　　　　　　　　　　　　　　　　　
中　　華　　民　　國　　111 　年　　6 　　月　　14　　日





附表：
編號 財產文件、帳簿、表冊名稱 1 日記帳及形成帳冊之相關文件。 2 總分類帳及形成帳冊之相關文件。 3 呈慶企業有限公司所有銀行帳戶對帳單及往來明細。 4 財產目錄。 5 收入傳票（附憑證，包括但不限於發票、收據等相關文件）。 6 支出傳票（附憑證，包括但不限於發票、收據等相關文件）。 7 轉帳傳票（附憑證，包括但不限於發票、收據等相關文件）。 8 薪資清冊。 9 各月營業銷售額及稅額報告書。 10 盈餘分配表及股東會決議相關文件。 11 營利事業所得稅結算報告書。 12 呈慶企業有限公司及其關係企業與第三人自民國103年起迄今簽訂或仍有效存續之契約。